臺灣板橋地方法院民事判決　　　　　　　 94年度訴字第374號
原　　　告　毅聯水電工程有限公司
法定代理人　乙○○
訴訟代理人　陳麗真律師
被　　　告　及福建設股份有限公司
法定代理人　甲○○
訴訟代理人　蕭明哲律師
上列當事人間請求不當得利事件，經本院於民國94年5月9日言詞
辯論終結，判決如下：
    主      文
被告應給付原告新台幣壹佰柒拾萬零陸佰玖拾伍元及自民國九十
四年三月四日起至清償日止，按年息百分之五計算之利息。
原告其餘之訴駁回。
訴訟費用由被告負擔。
本判決於原告以新台幣伍拾柒萬元為被告供擔保後，得假執行；
但被告得以新台幣壹佰柒拾萬零陸佰玖拾伍元為原告預供擔保，
免為假執行。
其餘假執行之聲請駁回。
    事實及理由
一、原告主張：原告因五華大街D 案之電氣給排水道污廢水處理
    工程款給付事宜，曾向鈞院提起給付工程款之訴，經鈞院以
    85年度訴字第662 號審理，於審理程序中被告提起反訴，嗣
    後鈞院判決原告之訴駁回，原告應給付被告1,700,695 元損
    害賠償，並得假執行。原告不服提起上訴，經臺灣高等法院
    以87年度重上字第289 號判決「原判決關於：(一)駁回上訴人
    後開第二項部分及訴訟費用之裁判；(二)命上訴人即反訴被告
    給付被上訴人即反訴原告及該部分假執行之宣告，暨命其負
    擔反訴訴訟費用之裁判均廢棄…」，兩造皆不服，提起第三
    審上訴，經最高法院發回更審，臺灣高等法院以91年度重上
    更(一)字第167 號判決，該判決主文與87年度重上字第289 號
    判決主文相同。因被告於鈞院85年度訴字第662 號民事判決
    後，即依該判決為假執行執行程序，執行標的為原告就訴訟
    標的為保全程序之擔保金，惟被告所為之執行名義已遭上級
    法院廢棄並確定，被告依假執行取得之1,700,695 元，即屬
    無法律上之原因，依民法第179 條後段規定，被告負有返還
    之義務，爰依不當得利之法律關係提起本件訴訟等語，並聲
    明：(一)被告應給付原告1,700,695 元及自88年1 月1 日起至
    清償日止，按年利率5%計算利息。(二)原告願供擔保請准宣告
    假執行。
二、被告則以：原告於85年間因五華大街D 案之電氣給排水道污
    廢水處理工程款給付事宜，向鈞院提起訴訟，惟在起訴前之
    85年四月間，原告即向鈞院依保全程序對被告提出假扣押聲
    請，被告為免除假扣押，遂於85年5 月11日提供4,978,575
    元反擔保金在案。被告提供上開大筆之假扣押反擔保金後，
    至今將近9 年，資金凍結於此，無法週轉，詎遲至93年5 月
    3 日台灣高等法院91年度重上更(一)字第167 號僅判決被告應
    給付2,472 元，可見原告之債權僅2,472 元。原告對被告之
    債權額甚少，卻無理要求對被告之財產於4,978,575 元範圍
    內予以假扣押，致使被告需提供高額之反擔保金始能免除假
    扣押，該假扣押顯然自始不當，且原告亦係故意以背於善良
    風俗之方法加損害於被告，依民事訴訟法第531 條第1 項及
    184 條第1 項後段規定，原告自應賠償被告因提供上開反擔
    保金所受相當於法定利率之損害2,198,864 元【計算式：4,
    978,575 （反擔保提存金）X 5%（年利率）= 248,928 元（
    年息）=20,744 元（月息），20 ,744 元X106月（85年5 月
    11日至94年3 月11日）=2,198,864元】。本件原告請求之不
    當得利與被告所得請之上開損害賠償，二者給付種類相同並
    均屆清償期，依民法第334 條規定，被告自得主張抵銷等語
    置辯，並聲明：(一)原告之訴駁回。(二)被告願供擔保，請准予
    宣告免為假執行。
三、兩造不爭執之事實：
    (一)原告前因五華大街D 案之電氣給排水道污廢水處理工程款
      給付事宜，向本院提起給付工程款之訴，被告於審理程序
      中提起反訴，嗣經本院以85年度訴字第662 號判決本訴部
      分：原告之訴駁回，反訴部分：原告應給付被告1,700,69
      5 元，並得假執行。該案上訴後，業經台灣高等法院於93
      年5 月4 日以91年度重上更(一)字第289 號判決「原判決關
      於(一)駁回上訴人（按即原告）後開第二項之訴(二)命上訴人
      即反訴被告給付被上訴人即反訴原告（按即被告）(三)及訴
      訟費用之裁判除確定部分外，均廢棄。右開廢棄(一)部分，
      被上訴人應給付上訴人新台幣貳仟肆佰柒拾貳元，及自民
      國八十五年五月十八日起至清償日止，按週年利率百分之
      五計算之利息。右廢棄(二)部分，被上訴人在第一審之反訴
      駁回……」。
    (二)被告已依本院85年度訴字第662 號判決，假執行得款1,70
      0,695 元。
    (三)原告就五華大街D 案之電氣給排水道污廢水處理工程款給
      付事宜起訴前，曾依保全程序提出假扣押聲請，被告為免
      除假扣押，遂提供反擔保金4,978,575 元並將之提存在案
      。
四、按無法律上原因而受利益，致他人受損害者，應返還其利益
    。雖有法律上之原因，而其後已不存在者，亦同。民法第17
    9 條定有明文。查本件被告得對原告之財產實施假執行而得
    款1,700,695 元，乃係以本院85年度訴字第662 號民事判決
    為依據，惟該判決業經台灣高等法院以91年度重上更(一)字第
    289 號判決廢棄，並將被告所提之反訴駁回，已如前述，是
    被告所為之假執行即失所據，其因假執行而取得原告財產1,
    700,695 元亦失法律上之原因，原告依民法第179 條後段規
    定，請求被告返還因假執行獲取之1,700,695 元不當得利，
    自屬有理。
五、被告雖以台灣高等法院91年度重上更(一)字第167 號判決僅判
    命被告應給付2,472 元，可見原告對被告享有之債權額甚少
    ，原告卻於起訴前之假扣押保全程序中要求對被告財產於4,
    978,575 元範圍內予以假扣押，致使被告需提供高額之反擔
    保金始能免除假扣押，可見該假扣押自始不當，且原告係故
    意以背於善良風俗之方法加損害於被告，依民事訴訟法第53
    1 條第1 項及184 條第1 項後段規定，原告自應賠償被告因
    提供上開反擔保金所受相當於法定利率之損害2,198,864 元
    為由，主張以此與原告上開不當得利債權抵銷。惟查：
    (一)「假扣押裁定因自始不當而撤銷，或因第529 條第4 項及
      第530 條第3 項之規定而撤銷者，債權人應賠償債務人因
      假扣押或供擔保所受之損」，為民事訴訟法第531 條第1
      項所明定。而本件被告所爭執之假扣押裁定至本院言詞辯
      論終結時迄未經法院裁定撤銷之事實，已為被告自陳在卷
      （見本院94年4 月25日言詞辯論筆錄），該裁定既未經撤
      銷，核與民事訴訟法第531 條第3 項規定即有不符。此外
      ，被告雖表示撤銷假扣押裁定之聲請目前正在法院審理中
      ，然被告既陳稱其係以「所命給付業已清償，並且已定20
      日以上期間催告原告行使權利，但原告逾期未行使」為由
      聲請撤銷假扣押裁定，可見被告聲請撤銷之理由亦與民事
      訴訟法第531 條第1 項規定應以「假扣押裁定自始不當而
      撤銷，或因第529 條第4 項及第530 條第3 項之規定而撤
      銷」之要件不符。是被告抗辯原告依民事訴訟法第531 條
      第1 項規定對其負有損害賠償債務，難認有理。
    (二)又原告既係依法律所定之保全程序對被告財產實行假扣押
      ，自非「故意以背於善良風俗之方法加損害於他人」，況
      縱令原告於保全程序中請求對被告財產予以假扣押之範圍
      與其實際所有債權不相當，然此亦係被告可否就原告因執
      行假扣押所供擔保行使權利之問題，非即可謂原告對被告
      負有侵權行為損害賠償之責，故被告抗辯其依民法第184
      條第1 項後段對原告享有損害賠償債權，亦非有理。
    (三)從而，被告抗辯原告依民事訴訟法第53 1條第1 項及184
      條第1 項後段規定，應賠償其因提供反擔保金所受相當於
      法定利率之損害2,198,864 元，並以此與原告上開不當得
      利債權抵銷，洵屬無據，難認有理。
六、綜上所述，原告依民法第179 條後段規定，請求被告返還不
    當得利1, 700,695元，為有理由，應予准許。又原告雖請求
    被告應併給付自88年1 月1 日起至清償日止，按年息5%計算
    之法定遲延利息，惟給付無確定期限者，債務人於債權人得
    請求給付時，經其催告而未為給付，自受催告時起，負遲延
    責任，其經債權人起訴而送達訴狀，或依督促程序送達支付
    命令，或為其他相類之行為者，與催告有同一之效力，乃民
    法第229 條第2 項定所明文。本件被告就不當得利之返還，
    其給付並無確定期限，依上開規定，被告應自起訴狀繕本送
    達翌日即94年3 月4 日始負遲延責任，故原告請求被告應併
    給付自94年3 月4 日起至清償日止，按年息5%計算之利息，
    為有理由，逾上開範圍之請求，則屬無據，不應准許。
七、兩造均陳明願供擔保，請求為假執行及免為假執行之宣告，
    經核原告勝訴部分，並無不合，爰分別酌定相當之擔保金額
    准許之；至原告敗訴部分，其訴既經駁回，假執行之聲請即
    失所附麗，爰併駁回之。
八、訴訟費用負擔之依據：民事訴訟法第79條。
中　　華　　民　　國　　94　　年　　5 　　月　　9 　　日
                  民事第二庭    法　官　程怡怡
以上正本係照原本作成
如對本判決上訴，須於判決送達後20日內向本院提出上訴狀
中　　華　　民　　國　　94　　年　　5 　　月　　9 　　日
                                書記官　楊舒惟
